臺灣板橋地方法院刑事判決　　　　　　　100年度訴字第250號
公　訴　人　臺灣板橋地方法院檢察署檢察官
被　　　告　蕭勝文
選任辯護人　蘇清文律師
　　　　　　羅興章律師
上列被告因偽造文書等案件，經檢察官提起公訴（99年度偵續字
第173 號），本院判決如下：
    主  文
蕭勝文共同行使偽造私文書，足以生損害於他人，處有期徒刑壹
年貳月。如附表所示偽造之「水旺科技有限公司」、「彭資鈞」
印章及印文均沒收之。
    事  實
一、蕭勝文、郭韋廷（郭韋廷本案所涉共同詐欺取財、偽造私文
    書及行使偽造私文書部分，業經本院審結）分別係得利科技
    工程有限公司（下稱得利公司）負責人與總經理。渠等明知
    得利公司與水旺科技有限公司（下稱水旺公司）間並無任何
    採購契約關係，竟基於意圖為自己不法所有之詐欺取財，及
    行使偽造私文書之犯意聯絡，由蕭勝文於民國96年7 月2 、
    3 日前之某日，在臺北縣新莊市（現改制為新北市新莊區，
    下同）立信三街7 巷11號1 樓，向吳明佯稱其所經營之得
    利公司與水旺公司間有採購工程合約，得利公司因而有經營
    周轉需求，並應允提出得利公司與水旺公司間之採購契約相
    關文件，以取信吳明，郭韋廷即受蕭勝文之指示，於96年
    7 月3 日前數日，前往上址附近之印章店，委請不知情之刻
    印人員偽造「水旺科技有限公司」、「彭資鈞」之印章各一
    枚（未扣案）後，接續蓋用在郭韋廷所製作之採購契約書、
    報價單、消防自動派遣系統及裝備添購案等文件上（因此產
    生之偽造印文，詳如附表編號1 至3 所示），偽造得利公司
    業與水旺公司簽立「消防自動派遣系統及裝備添購案」之不
    實內容私文書後，交與蕭勝文，再由蕭勝文於96年7 月2 、
    3 日之某時，在臺北縣新莊市○○○街7 巷11號1 樓交付吳
    明而行使，致吳明陷於錯誤，誤認得利公司確有還款能
    力，遂依上開採購管制表所載之得利公司需要資金時程，自
    96 年7月初起至同年8 月20日止，陸續交付款項與蕭勝文，
    金額合計至少新臺幣（下同）6,855,245 元，足生損害於吳
    明、彭資鈞及水旺公司。
二、案經吳明訴由臺灣板橋地方法院檢察署（下稱板橋地檢署
    ）檢察官偵查起訴。
    理  由
壹、證據能力方面：
    按被告以外之人於審判外之言詞或書面陳述，除法律有規定
    者外，不得作為證據，刑事訴訟法第159 條第1 項定有明文
    。惟本院就下列認定事實所引用之證據，均非被告蕭勝文以
    外之人於審判外之陳述，是下列證據均有證據能力，合先敘
    明。
貳、實體方面：
一、事實認定部分：
    訊據被告固坦承其曾持前揭偽造之水旺公司採購契約書、採
    購管制表、報價單、消防自動派遣系統及裝備添購案等私文
    書，向告訴人吳明行使，並自96年7 月初起陸續從吳明
    取得6,855,245 元之事實【見本院第1 卷第104 頁背面、第
    2 卷第39頁背面、第43頁；板橋地檢署97年度偵字第34516
    號卷（下稱偵字卷）第26頁】，惟矢口否認有何偽造私文書
    及詐欺取財之犯行，並辯稱：伊對同案被告郭韋廷偽造上開
    文書毫不知情，該等偽造之文書係郭韋廷放在伊桌上，伊係
    以個人信用及將其所有之不動產設定抵押權予吳明之方式
    ，長期向吳明借款云云。惟查：
（一）證人即同案被告郭韋廷於本院100 年11月9 日審理時結證
      稱：被告於本案發生時係得利公司之董事長，負責該公司
      之營運，伊則係該公司之總經理，負責業務。水旺公司實
      際上並未向得利公司購買本件採購合約書所示之消防設備
      ，該等採購契約相關文件係被告要求伊製作，被告當時是
      說要向告訴人吳明作一項資金的調度，需要一些憑證。
      至於得利公司何以需要資金調度，被告則未向伊解釋。該
      等契約相關文件之總金額係被告給伊，採購管制表之各階
      段付款金額亦是被告說的，至於要以何公司名義作為偽造
      簽約之對象，則是伊與被告共同討論，最後一起決定選水
      旺公司。該等契約相關文件均係伊所製作完成，之後伊即
      在得利公司之辦公室將該等契約文件交給被告。故被告就
      水旺公司與得利公司間實際上無採購契約關係，及該等採
      購契約文件係偽造一事，均屬知情等語（見本院第2 卷第
      34頁正背面、第36頁）。是被告為向吳明借款，遂指示
      郭韋廷製作虛偽內容之上開採購契約相關文件之事實，實
      已甚為明確。
（二）被告就其本案被訴共同行使偽造私文書之犯行坦承不諱，
      且證人即同案被告郭韋廷復證稱：96年7 月間某日被告叫
      伊去伊住處1 樓之大廳坐一下，請伊就得利公司與水旺公
      司間之合約內容，向吳明作說明。伊抵達該處時，吳
      明及被告均已在場，但因該合約內容係虛偽，故伊並未談
      到該合約之真正內容，至被告則有向吳明提到得利公司
      業務狀況之話題等語（見本院第2 卷第34頁背面、第35頁
      ）。又郭韋廷於製作上開虛偽之得利公司與水旺公司間之
      採購案相關契約文件時，既知悉被告欲將該等文件用於向
      告訴人吳明為資金調度，並經郭韋廷結證如前。被告之
      自白既有上開證據足資補強，應堪信為真實。據此，本案
      被告被訴共同行使偽造私文書之事證明確，被告此部分犯
      行堪以認定。
（三）被告供稱：伊係得利公司之負責人，該公司之股東亦僅有
      伊1 人。伊長期以來都以得利公司需要金錢為由向吳明
      借款，吳明會問伊最近得利公司有無承攬工程，如有，
      吳明會想知道得利公司於何時可收到工程款，何時可還
      錢等語（見上開偵字卷第23、24頁、本院第2 卷第42頁背
      面）。是堪認吳明於本件借款前，係以被告所經營之得
      利公司之營運狀況，諸如獲利能力、現金流情況，評估是
      否貸款與被告，且被告亦知悉吳明此一評估貸款與否之
      標準。
（四）被告於98年4 月8 日、99年10月22日偵訊中供稱：伊於96
      年7 、8 月間向吳明借款時，係告訴吳明伊公司要用
      錢，因吳明有問伊，得利公司最近有何工程，吳明想
      要瞭解得利公司之營運狀況，故伊於96年10月間曾與同案
      被告郭韋廷向吳明提出得利公司與水旺公司之採購契約
      書、採購管制表，並跟吳明提到該工程等語【見上開偵
      字卷第24頁、板橋地檢署99年度偵續字第173 號卷（下稱
      偵續字卷）第97、98頁】。核與證人即告訴人吳明於本
      院審理時結證稱：被告第一次向伊提及本件借款，係在96
      年7 月前後，地點為被告住家樓下的大廳。當時被告說因
      其得到1 個聯電公司之工程標案，但公司沒有錢，為支付
      標到工程之工程款，故欲向伊借款7 、800 萬元，並拿出
      1 份消防合約書給伊看，被告以該採購案為名向伊請求借
      款時，被告就該採購案講得頭頭是道，且伊對工程並非甚
      為瞭解，既然被告能夠講得那麼清楚，故伊覺得被告對該
      工程都很瞭解，「採購契約書」與「採購管制表」係後來
      伊要分期將借款交與被告時，被告始向伊提出等語（見本
      院第2 卷第29頁正背面、第30頁）大致相符，足認若非被
      告於借款初始，業將得利公司獲得採購案之相關資訊告知
      吳明，以滿足吳明對於得利公司營運狀況及還款來源
      之疑慮，嗣又交付其與郭韋廷共同偽造之採購契約書等文
      件，以資取信吳明，吳明絕無可能陸續交付總金額高
      達6,855,245 之款項與被告，是以客觀上被告確已對吳
      明施用詐術，主觀上亦有為自己不法所有之意圖，均甚明
      確。被告一方面承認前揭行使偽造私文書之犯行，另方面
      又否認詐欺取財，辯稱：此係基於個人信用向吳明借款
      ，並非詐騙云云，其辯詞顯然前後矛盾，洵屬卸責之詞而
      無可採。
（五）查被告雖曾於96年7 月6 日將其所有之臺北縣新莊市○○
      段906 地號土地、同段14496 建號建物（門牌號碼為：臺
      北縣新莊市○○○街7 巷11號9 樓）之所有權，設定擔保
      金額為400 萬元之第2 順位抵押權與吳明，此有上開不
      動產之登記謄本在卷可按【見板橋地檢署97年度他字第64
      10號卷（下稱他字卷）第32至35頁】。惟證人吳明證稱
      ：在本件借款之前，被告尚於95年年底因要購買上開不動
      產，向伊借款400 萬元，及其他數額不多之借款尚未償還
      伊。被告為擔保上開購買不動產向伊所借之400 萬元，而
      將上開不動產作為該400 萬元借款之擔保。上開不動產移
      轉登記至被告名下後，被告又拖了一段時間才將該不動產
      設定抵押權予伊，故設定抵押是被告因先前購買房地之借
      款所欠，與本案無關等語（見本院第2 卷第30頁正背面）
      。核與上開經設定抵押之不動產所有權係於96年1 月15日
      始因買賣而移轉登記與被告，並於96年1 月16日設定最高
      限額為898 萬元之第1 順位抵押權與合作金庫商業銀行股
      份有限公司相符（見上開他字卷第32至35頁）；並有告訴
      人吳明所提出經被告簽發之面額42萬元之支票1 紙（票
      號：HG0000000 號，票載發票日為97年1 月11日）及面額
      各為40萬元之支票9 紙【票號分別為：HE0000000 號（票
      載發票日為：97年12月31日）、HE0000000 號（票載發票
      日為：98年12月31日）、HE0000000 號（票載發票日為：
      99年12月31日）、HE0000000 號（票載發票日為：100 年
      12月31日）、HE0000000 號（票載發票日為：101 年12月
      31日）、HE0000000 號（票載發票日為：102 年12月31日
      ）、HE0000000 號（票載發票日為：103 年12月31日）、
      HE0000000 號（票載發票日為：104 年12月31日）、HE00
      00000 號（票載發票日為：105 年12月31日）】為憑（見
      上開偵續字卷第111 至114 頁）。被告亦供稱：95年底伊
      因購買房屋需要裝潢，故向吳明借款。96年7 月以前尚
      積欠被告200 餘萬元，不到300 萬元等語明確（見本院第
      2 卷第42頁），益徵證人吳明所稱：該抵押權之設定係
      為擔保被告購屋之借款，與本次以採購契約書詐騙之款項
      無關乙節，確非子虛。再者，觀諸前揭房地所設定予吳
      明之抵押權，乃第二順位，擔保之債權金額僅有400 萬元
      ，且非最高限額抵押權，而衡諸一般社會常情，設定抵押
      權時記載之擔保債權額度，通常均係高於實際貸得之數額
      ，以俾日後扣除執行之必要費用後，債權人之本息仍能全
      數獲得清償，被告在96年7 月以前，既已積欠吳明至少
      200 萬元以上，則苟被告未再另行提供擔保，或提出其資
      金周轉正常之證明文件，吳明斷無再次交付高額款項之
      可能，此對照證人郭韋廷前揭證稱：被告為了向吳明調
      度資金，故指示伊偽造得利公司與水旺公司簽訂之採購契
      約書等文件之情節，益彰被告確係以虛構之採購契約書取
      信吳明，致吳明陷於錯誤而交付款項無訛。被告辯稱
      ：吳明係因有上開抵押權之設定作為擔保，故貸予本案
      款項云云，洵非可採。
（六）被告復供稱：告訴人吳明於96年7 、8 月間所交付與伊
      之借款358 萬餘元，係伊為週轉而拿走等語（見上開偵續
      字卷第97頁）。證人即同案被告郭韋廷亦證稱：被告持前
      揭偽造之採購契約相關文件向告訴人吳明取得之款項，
      皆未流入得利公司，去向不明等語（見本院第2 卷第35頁
      背面）。是堪認被告係基於為自己不法所有之意圖而為本
      案之詐欺取財行為。
（七）綜上所述，本案被告與同案被告郭韋廷共同以向告訴人吳
      明佯稱得利公司獲得採購工程合約，且允諾提出採購契
      約相關文件之方式，以取信吳明，被告並指示郭韋廷偽
      造「水旺科技有限公司」、「彭資鈞」之印章後，蓋用在
      郭韋廷所製作之採購契約書、報價單、消防自動派遣系統
      及裝備添購案等文件，偽造得利公司與水旺公司間內容虛
      偽之契約相關文件，交付吳明而行使，致吳明陷於錯
      誤，誤認被告、得利公司有還款能力，而交付至少新臺幣
      （下同）6,855,245 元與被告之事證明確，被告之犯行堪
      以認定。
二、論罪科刑部分：
（一）核被告所為，係犯刑法第216 條、第210 條之行使偽造私
      文書罪，及刑法第339 條第1 項之詐欺取財罪。被告與同
      案被告郭韋廷2 人間就前開犯罪之實行，有犯意聯絡、行
      為分擔，為共同正犯。被告偽造印章、印文乃偽造私文書
      之階段行為；又偽造私文書後復持以行使，偽造之低度行
      為應為行使之高度行為所吸收，均不另論罪。被告係以一
      行為同時觸犯行使偽造私文書及詐欺取財二罪，為想像競
      合犯，應依刑法第55條規定，從一重之行使偽造私文書罪
      處斷。告訴人吳明於偵查中雖稱：伊按採購合約書陸續
      交付予被告之款項合計為7,141,474 元，惟未能提出其他
      證據以供核對，依罪疑惟輕原則，自僅能以被告自承在上
      開期間陸續向吳明取得之款項6,855,245 元（見上開偵
      字卷第26頁之借款還款明細表），作為認定被告向吳明
      詐得之數額，起訴書就此部分之記載，容有未恰，應予更
      正。
（二）爰審酌被告正值壯年，本應依循正軌賺取金錢，且其身為
      營利事業之實際負責人，應本於誠信原則經營商業，詎其
      不思此為，竟以前揭詐欺、行使偽造私文書手法，不法詐
      取吳明至少685 餘萬元，且迄今至少尚有248 餘萬元未
      清償吳明，惡性自屬非輕，嗣被告於犯後迄今已逾4 年
      ，仍未與吳明達成和解或對之有所賠償，且於本院審理
      時就詐欺犯行仍持否認之態度，其所為自應受有相當程度
      之刑事非難；惟另考量被告並無任何刑事前科紀錄，此有
      臺灣高等法院被告前案紀錄表1 份在卷可按，素行堪稱良
      好等一切情狀，酌情量處如主文所示之刑，以資懲儆。
（三）如附表所示偽造之「水旺科技有限公司」、「彭資鈞」印
      章、印文，無證據證明業已滅失，故均應依刑法第219 條
      規定宣告沒收。
據上論斷，應依刑事訴訟法第299 條第1 項前段、刑法第28條、
第216 條、第210 條、第339 條第1 項、第55條、第219 條，刑
法施行法第1 條之1 ，判決如主文。
本案經檢察官郭峻豪到庭執行職務。
中    華    民    國   100    年    12    月    15    日
        刑事第十五庭  審判長法  官  劉元斐
                            法  官  方鴻愷
                            法  官  毛彥程
上列正本證明與原本無異。
如不服本判決，應於判決送達後10日內敘明上訴理由，向本院提
出上訴狀 (應附繕本) ，上訴於臺灣高等法院。其未敘述上訴理
由者，應於上訴期間屆滿後20日內向本院補提理由書「切勿逕送
上級法院」。
                            書記官  翁淑婷
中    華    民    國   100    年    12    月    22    日
附表：
┌──┬──────────────────┬────────┐
│編號│  應 沒 收 之 物 品 及 數 量        │ 所  在  卷  頁 │
├──┼──────────────────┼────────┤
│ 1  │採購契約書上偽造之「水旺科技有限公司│板橋地檢署97年度│
│    │」印文肆枚、偽造之「彭資鈞」印文貳枚│他字第6410號卷第│
│    │                                    │4至6頁          │
├──┼──────────────────┼────────┤
│ 2  │報價單上偽造之「水旺科技有限公司」印│板橋地檢署97年度│
│    │文壹枚。                            │他字第6410號卷第│
│    │                                    │7頁             │
├──┼──────────────────┼────────┤
│ 3  │消防自動派遣系統及裝備添購案文件上偽│板橋地檢署97年度│
│    │造之「水旺科技有限公司」印文貳枚。  │他字第6410號卷第│
│    │                                    │8至9頁          │
├──┼──────────────────┼────────┤
│ 4  │偽造之「水旺科技有限公司」、「彭資鈞│未扣案          │
│    │」印章各壹枚。                      │                │
└──┴──────────────────┴────────┘
附錄本案論罪科刑法條全文：
刑法第216 條：
  行使第二百十條至第二百十五條之文書者，依偽造、變造文書
  或登載不實事項或使登載不實事項之規定處斷。
刑法第210 條：
  偽造、變造私文書，足以生損害於公眾或他人者，處五年以下
  有期徒刑。
刑法第339 條：
  意圖為自己或第三人不法之所有，以詐術使人將本人或第三人
  之物交付者，處五年以下有期徒刑、拘役或科或併科一千元以
  下罰金。
  以前項方法得財產上不法之利益或使第三人得之者，亦同。
  前二項之未遂犯罰之。